臺灣臺南地方法院民事判決
110年度簡上字第175號
上  訴  人  陳明賜  

                      陳．阿濼喇哈夷穆．伊沃司甫（原名：陳保羅）

輔  佐  人  陳．阿濼喇哈夷穆．伊沃司甫（原名：陳保羅）

訴訟代理人  郭藍儀  
被上訴人    台灣糖業股份有限公司

法定代理人  陳昭義  
訴訟代理人  凃嘉益律師
上列當事人間請求確定界址事件，上訴人對於民國110年8月18日
本院柳營簡易庭109年度營簡字第699號第一審簡易判決提起上訴
，於民國111年7月26日言詞辯論終結，本院判決如下：
     主      文
原判決廢棄。
確定上訴人所有坐落臺南市○○區○○段000○00地號土地與被上訴人
所有坐落同段117之3、117之37地號土地之界址為如附圖內政部
國土測繪中心民國109年12月24日鑑定圖所示W、X、M三點之連接
點線。
第一審及第二審訴訟費用由被上訴人負擔2分之1，餘由上訴人負
擔。
     事實及理由
一、上訴人即原告起訴主張：伊所有坐落臺南市○○區○○段000○00
    地號土地（下稱117之18地號土地，重測後為臺南市○○區○○
    段000地號土地）與被上訴人所有坐落同段段117之3、117之
    37地號土地（下稱117之3地號土地、117之37，重測後為臺
    南市○○區○○段000地號及同區興業段277地號土地，與上開11
    7之18地號土地合稱系爭土地）因臺南市鹽水地政事務所（
    下稱鹽水地政）於民國93、95年間重測寄發通知時誤植伊住
    址，使伊土地受到侵害，伊提出抗議後，臺南市政府始於10
    5年間以93年度重測程序存有瑕疵為由，同意撤銷重測後之
    地號辦理重測。兩造於105年、108年系爭土地辦理重測時因
    指界存有爭議，經臺南市政府不動產糾紛調處委員會於108
    年5月24日調解認以被上訴人意見即以協助指界位置為重測
    後界址，伊不服調處結果，爰提起本件訴訟。系爭土地長年
    以被上訴人前身日本帝國製糖株式會社即修築鐵路時沿路設
    置，距鐵軌142公分之鐵支牌為界。伊及家人自52年起即居
    住於此，房屋沿地界所建，於95年間發現被上訴人將電桿設
    置於其土地上因而委由律師發律師函，被上訴人才向伊表示
    願賠償，並將電桿遷走。而被上訴人108年4月2日所指界點
    ，即位於被上訴人設置電桿處，依此經界勢必要伊拆牆拆屋
    ，與實地現況不符。裁處書雖提到參酌系爭土地53年修測舊
    地籍圖，但皆未提出其他參考資料，亦未考量伊之房屋初建
    於日治時期，比地籍圖修測時間還早之建物現況。相較被上
    訴人及鹽水地政事務所承辦人員數度更迭，多次指界前後說
    詞不一，伊長期居住在該處，自應更為清楚原始界址為何等
    語。並聲明：請求確定上訴人所有117之18地號土地與被上
    訴人所有117之3地號、117之37地號土地間之界址為現場實
    地上鐵軌東側外緣向東計算142公分平行處。原判決為駁回
    上訴人之請求，上訴人上訴同為原審主張，並聲明：㈠原判
    決廢棄；㈡確定上訴人所有坐落臺南市○○區○○段000○00地號
    土地與被上訴人所有坐落同段117之3、117之37地號土地之
    界址為如內政部國土測繪中心109年12月24日鑑定圖（下稱
    附圖）所示W、X、M三點之連接點線。
二、被上訴人即被告則以：上訴人主張系爭土地應以鐵軌東側14
    2公分平行線為經界，所提出鐵路工程學等資料均與經界無
    關；土地重測後，關於相鄰土地之界址，應以較新且精密度
    較高之儀器測量為準等語，資為抗辯。並聲明：上訴駁回。
三、上訴人主張兩造各為系爭土地所有人，系爭土地相鄰，上訴
    人於95年間曾以被上訴人於上訴人土地上設置電桿而委由律
    師發律師函，被上訴人才向上訴人表示願賠償，並將電桿遷
    走等情，為被上訴人所不爭執，應認為真實。至上訴人主張
    系爭土地經界為附圖所示W、X、M三點之連接點線，為被上
    訴人否認，並主張應為附圖所示J、L、M三點之連接點線等
    語。是本件之爭點在於系爭土地之經界為何？
四、得心證之理由：
　㈠定不動產界線之訴訟，性質上屬於形成之訴。原告提起此訴
    訟時，只須聲明請求定其界線之所在即可，無須主張特定之
    界線。縱原告有主張一定之界線而不能證明，法院仍不能以
    此駁回其訴。亦即法院可不受兩造當事人主張之拘束，得本
    於調查之結果，定雙方不動產之經界（最高法院90年度台上
    字第868號判決意旨參照）。重新實施地籍測量時，土地所
    有權人應於地政機關通知之限期內，自行設立界標，並到場
    指界。逾期不設立界標或到場指界者，得依下列順序逕行施
    測：1.鄰地界址。2.現使用人之指界。3.參照舊地籍圖。4.
    地方習慣，土地法第46條之2第1項定有明文。又當事人就界
    址發生爭議，訴請法院裁判，法院就相鄰兩土地間，其具體
    界址何在之判斷基準，我國民法未有明文，上開土地法第46
    條之2第1項各款之規定，雖係地政機關辦理重測時之施測依
    據，然亦可作為法院認定界址之參考。惟在當事人指界不一
    ，然有圖地相符之地籍圖可稽時，自應以地籍圖為準，於地
    籍圖不精確之情況下，學說上認應秉持公平之原則，依下列
    判斷經界之資料，合理認定之：1.鄰接各土地之買賣契約或
    地圖（實測圖、分割圖、分筆圖）。2.經界標識之狀況（經
    界石、經界木、木樁、基石、埋炭等）。3.經界附近占有之
    沿革（房屋、廚房、廁所、自來水管、水溝之位置及系爭土
    地之利用狀況）。4.登記簿面積與各土地實測面積之差異。
    從而，關於相鄰土地之界址爭執，在地籍圖並無不精準之前
    提下，即應以地籍圖為準，然如地籍圖確有不精確之情事，
    則應再參考鄰接各土地之買賣契約、地圖、經界標識、占有
    沿革等客觀情事認定之。查系爭土地相鄰，兩造就界址存有
    爭執，本院自得依據上開原則，確定兩造土地之經界位置。
  ㈡本件經原審會同兩造及國土測繪中心人員前往現場履勘，並
    囑託國土測繪中心人員分別依兩造指界位置及重測前地籍圖
    經界線實施界址鑑測，由該中心人員使用精密電子測距經緯
    儀，在系爭土地附近周圍檢測93、94、95年度重測時測設之
    圖根點，經檢測無誤後，以各圖根點為基點，分別施測系爭
    土地及附近各界址點，並計算其坐標值輸入電腦，以自動繪
    圖儀展繪於鑑測原圖上（同重測後地籍圖比例尺500分之1及
    重測前地籍圖比例尺600分之1），然後依據鹽水地政保管之
    重測前後地籍圖、重測前（53年修測）圖解地籍圖數值化成
    果、地籍調查表等資料，展繪本案有關土地地籍圖經界線，
    與前項成果核對檢核後測定於鑑測原圖上，作成比例尺500
    分之1鑑定圖。鑑定結果認：⒈圖示⊙小圓圈係圖根點。⒉圖示
    －黑色點線係重測前（53年修測）地籍圖經界線J-L-M。⒊圖
    示--紅色虛線，係上訴人指界位置W-X-M。⒋圖示--藍色虛線
    ，係被上訴人主張位置I-K-N，有國土測繪中心109年12月9
    日測籍字第1091560387號函、109年12月25日測籍字第10915
    60439號函檢附之鑑定書、鑑定圖各1份在卷可按（原審卷一
    第155-156頁、第167頁）。
　㈢分析鑑定圖所示之3條經界線，被上訴人主張位置I-K-N連線
    ，即鑑定圖上繪製藍色虛線，本為被上訴人所指界，惟被上
    訴人於上訴時亦不主張，可知並無足採。國土測繪中心以重
    測前（53年修測）地籍圖經界線，即鑑定圖上繪製黑色實線
    ，雖採系爭土地附近周圍檢測93、94、95年度重測時測設之
    圖根點，惟53年修測地籍圖是否與圖地相符？且圖說為精準
    之前提，被上訴人均未能證明，況被上訴人捨棄主張原指界
    之經界，可證被上訴人確實不明瞭現地之實際狀況，自無法
    指出53年修測地籍圖是否與圖地相符，自無法據以採為對上
    訴人不利之認定；然依重測前（53年修測）地籍圖經界線所
    繪製之經界線所計算出117之18地號土地重測後土地面積稍
    有增加2.26平方公尺，可知縱僅憑53年修測地籍圖為據，重
    測後117-18地號土地面積有增加乙情，與上訴人主張之經界
    線W-X-M連線所增加之4.33平方公尺，現地均呈面積增加之
    情況相符。再觀117之3地號土地、117之37地號土地原設有
    鐵道供被上訴人之火車運行，現規畫為自行車道，惟尚有鐵
    軌留存其上，靠近117之18地號土地並插有鐵軌之鐵條、鐵
    柱，上訴人之建物牆壁與上開鐵條、鐵柱尚有一定距離，有
    上訴人提出之現場照片（原審卷一第395、397頁）可證，上
    訴人係主張以上開鐵條、鐵柱為經界參考依據，而指界供國
    土測繪中心繪製出W-X-M連線，顯更貼近實地現況。綜合兩
    造對系爭土地之了解之程度及以往紛爭解決之經過、系爭土
    地使用之沿革、現況建物及設置物之相對位置，認系爭土地
    之經界應為附圖所示W-X-M連線，信而有據。
五、綜上所述，系爭土地之界址，應確定為如附圖所示W-X-M之
    紅色連接虛線。原審認定系爭土地之經界如附圖所示J-L-M
    之黑色點線，尚有未洽。上訴意旨指摘原判決不當，求予廢
    棄改判，為有理由。爰由本院予以廢棄改判，如主文第2項
    所示。
六、因共有物分割、經界或其他性質上類似之事件涉訟，由敗訴
    當事人負擔訴訟費用顯失公平者，法院得酌量情形，命勝訴
    之當事人負擔其一部，民事訴訟法第80條之1定有明文。查
    本件確認經界之訴，彼此之應訴為法律規定所必然，所進行
    之訴訟均為伸張或防禦權利所必要，應由兩造平均分擔訴訟
    費用較為公平，爰判決如主文第3項所示。
七、本件事證已臻明確，兩造其餘攻擊防禦方法及舉證，與本件
    判決結果並無影響，爰不逐一論述。
八、據上論結，本件上訴為有理由，依民事訴訟法第436條之1第
    3項、第450條、第80條之1，判決如主文。
中　　華　　民　　國　　111 　年　　8 　　月　　16　　日
                  民事第三庭  審判長法　官 黃聖涵
　　　　　　　　　　　　　        　法　官 林勳煜
　　　　　　　　　　　　　　        法　官 施介元
以上正本證明與原本無異。
本判決不得上訴。　　　　　　　　　　　　　　
中　　華　　民　　國　　111 　年　　8 　　月　　16　　日
                                     書記官  曾怡嘉